最高法院民事判決                                八十六年度台簡上字第三九號
    上  訴  人  劉志恆
    被 上訴 人  甲○○
右當事人間請求確認本票債權不存在事件，上訴人對於中華民國八十五年八月二十八
日台灣南投地方法院第二審判決（八十五年度簡上字第二六號），提起上訴，本院判
決如左：
    主  文
原判決廢棄，發回台灣南投地方法院。
    理  由
本件上訴人主張：伊於民國八十二年八月間與被上訴人及訴外人何芳霞、林治國、與
高邦營造有限公司（下稱高邦營造）負責人廖振民合夥，承攬來拓建設股份有限公司
（下稱來拓建設）之工程。伊所占股份為百分之十，被上訴人所占比例則為百分之六
。各合夥人除得按投資比例分紅入股外，並須依該比例籌措資金，但由於被上訴人資
金短缺，又無支票及本票以供調現，伊乃應其要求，於八十二年八月十四日簽發同年
十月十日到期號碼二九四四二七，金額新台幣（下同）五十萬元之本票供其調借使用
。詎被上訴人非但未依約返還本票，反而向伊主張票款，已害及伊之權益，有以確認
判決除去之必要等情。求為確認被上訴人上開本票債權不存在之判決。
被上訴人則以：上訴人係向伊調借五十萬元，伊乃依其指示將該款項匯入何芳琴設於
台中市第六信用合作社向上分社0000000000000號之帳戶，上訴人於收
訖後方簽發系爭本票交付伊，與兩造共同承攬來拓建設之工程一事無關等語。資為抗
辯。
原審維持第一審所為上訴人敗訴之判決，駁回上訴人之上訴，無非以：按票據為無因
證券，票據債權人就其取得票據原因，不負證明之責任。而最高法院七十三年一月十
日七十三年度第一次民事庭會議決議係針對票據債權人主張票據之交付係本於借貸關
係，而票據債務人就該借貸關係亦不爭執之情形而為立論。惟本件上訴人經第一審法
院再三詢問，始終堅稱系爭本票之交付並非本於借貸關係，而係供被上訴人調借現款
之用，開立系爭本票是作為被上訴人投資之認證，則該決議於本件應無適用之餘地。
則上訴人要求被上訴人就借款之交付盡舉證責任，自無可取。另參照票據法第十三條
反面推論，票據直接前後手間「人之抗辯」固為允許，然票據以其無因性格，於簽發
之同時，票據請求權即已成立，票據權利人自無須證明其原因關係。反之，直接前後
手原因關係之抗辯，僅是權利障礙、權利消滅、權利排除之事由而已，依現行舉證責
任通說，應由票據債務人負舉證責任。本件被上訴人既合法取得票據，則上訴人主張
有原因關係之抗辯事由，依前所述，即應就此負舉證之責。上訴人自承無法提供其他
證據，證明兩造間原因債權不存在，其請求確認被上訴人之系爭本票債權不存在，為
無理由等詞。為其判斷之基礎。
按於第二審程序，當事人得提出新攻擊或防禦方法，民事訴訟法第四百四十七條第一
項定有明文，此依同法第四百三十六條之一第三項規定，於簡易程序，亦有準用。上
訴人於原審主張：消費借貸，因金錢或其他代替物之交付而生效力，民法第四百七十
五條定有明文。又當事人主張有利於己之事實者，就其事實有舉證之責任，民事訴訟
法第二百七十七條亦定有明文。上訴人否認有收受借款之事實，則主張因借貸法律關
係而取得系爭本票之被上訴人即應就交付借款之事實負舉證責任。惟被上訴人迄仍無
法就交付借款之事實，舉證以實其說，自應受不利之認定云云（見原審卷第三二頁正
面第三三頁背面），自屬重要之攻擊方法，原審就此並未表示其取捨之意見，顯有判
決不備理由之違法。上訴論旨，指摘原判決違背法令，求予廢棄，非無理由。
據上論結，本件上訴為有理由，依民事訴訟法第四百三十六條之二第二項、第四百七
十七條第一項、第四百七十八條第一項，判決如主文。
中      華      民      國    八十六    年     五       月      九      日
                              最高法院民事第三庭
                                  審判長法官 范  秉  閣
                                        法官 朱  錦  娟
                                        法官 朱  建  男
                                        法官 許  澍  林
                                        法官 王  錦  村
      右正本證明與原本無異
                                             書  記  官
中      華      民      國    八十六    年     五       月    二十四    日
